【裁判字號】    95,上更(一),100
【裁判日期】    951121
【裁判案由】    回復原狀等
【裁判全文】
臺灣高等法院民事判決               95年度上更(一)字第100號
上  訴  人  甲○○
訴訟代理人  謝心味律師
上  訴  人  啟聖實業股份有限公司
法定代理人  乙○○
訴訟代理人  陳國雄律師
複代理人    劉宏邈律師
上列當事人間回復原狀等事件，上訴人對於中華民國92年6月12
日臺灣臺北地方法院91年度訴字第2443號第一審判決分別提起上
訴，甲○○並為訴之追加，經最高法院第1次發回更審，本院於
95年11月7日言詞辯論終結，判決如下：
    主  文
上訴人甲○○及啟聖實業股份有限公司上訴均駁回。
上訴人啟聖實業股份有限公司另應給付上訴人甲○○新台幣貳拾
貳萬貳仟貳佰貳拾元，及其中新台幣貳拾萬元自91年3月12日起
；其餘新台幣貳萬貳仟貳佰貳拾元自92年11月18日起，均至清償
日止，按年息百分之五計算之利息。
上訴人甲○○其餘追加之訴，暨假執行之聲請均駁回。
第一、二審（含追加之訴部分）及發回前第三審訴訟費用除確定
部分外，由兩造各自負擔二分之一。
    事實及理由
壹、程序方面
一、上訴人啟聖實業股份有限公司（下稱啟聖公司）之法定代理
    人業已於95年2月16日變更為乙○○，有該公司變更登記事
    項卡等件附卷可稽（見本院卷第54頁），乙○○依法聲明承
    受訴訟，核無不合，應予准許。
二、按在第二審上訴程序為訴之追加，非經他造同意，不得為之
    ，但請求之基礎事實同一者，不在此限，民事訴訟法第446
    條第1項、第255條第2款定有明文。本件上訴人甲○○於原
    審起訴主張啟聖公司不辦理房地所有權移轉登記及交屋相關
    事宜，經伊催告後解除契約，依民法第259條第2款請求返還
    價金新台幣（下同）202 萬元及代辦費用20萬元，另以啟聖
    公司遲延辦理所有權移轉登記，比照援用系爭買賣合約第15
    條第4項約定，請求賠償13萬7640元之遲延損害；及比照援
    用同合約第22條第1項約定，請求211萬6000元違約金，合計
    共447萬3640元。嗣於本院前審追加民法第231條第1 項給付
    遲延之損害賠償請求權、民法第260條、不當得利法則，為
    請求上開代辦費用之訴訟標的；及以啟聖公司遲延完工，追
    加依系爭買賣合約第13條第2項約定及民法第231條第1項規
    定，請求啟聖公司賠償依遲延日數計算之損害4萬6460元。
    核係本於同一基礎事實，追加應受判決事項之聲明而為請求
    ，揆諸首揭規定，其訴之追加，應予以准許。
貳、實體方面：
一、本件上訴人甲○○主張：伊於87年9月14日向上訴人啟聖公
    司預購臺北市○○區○○段3小段107號土地及坐落其上門牌
    號碼臺北市○○路○段20巷1弄2號4樓（即第573建號）建物
    （下稱系爭房地）乙戶，約定總價金為新台幣（下同）1058
    萬元，伊已依約如期給付各期價金 202萬元及系爭代辦費用
    20萬元，且配合辦理完成相關銀行貸款手續，啟聖公司依約
    最遲應於90年11月 8日前辦妥系爭房地所有權移轉登記；然
    系爭房屋基地於同年6月6日及10月24日卻遭第三人王積祝、
    於貽勳假扣押查封，致啟聖公司無法繳納增值稅並辦理過戶
    予伊，顯已違反出賣人之契約義務。嗣伊多次定相當期限催
    告其履行出賣人之移轉房地所有權義務，未獲置理，不得已
    於91年3月11日解除契約，請求啟聖公司返還價金、代辦費
    用、賠償伊因其遲延給付所受之損害及支付違約金，爰依系
    爭買賣合約及民法第179條、第231條第1項、第259條第2款
    規定，求為命啟聖公司再給付伊447萬3640元，及自91年3月
    12日起至清償日止，按年息百分之五計算利息之判決（原審
    判命啟聖公司應給付202萬元本息，駁回甲○○其餘請求。
    兩造均不服，各就敗訴部分提起上訴，上訴人甲○○另於上
    訴本院後追加民法第231條第1項、債務不履行損害賠償、不
    當得利為20萬元代辦費用之訴訟標的，另就啟聖公司遲延完
    工部分，追加依系爭買賣合約第13條第2項及民法第231條第
    1項為訴訟標的，請求啟聖公司給付4萬6460元。又本院前審
    就甲○○追加之訴部分（遲延完工），命啟聖公司給付甲○
    ○7070元本息，駁回甲○○其餘追加之訴。啟聖公司就其敗
    訴部分，依法不得上訴第三審，已告確定）。上訴聲明：(一)
    原判決關於駁回甲○○在第一審其餘之訴及該部分假執行之
    聲請暨命負擔訴訟費用部分之裁判均廢棄。(二)上訴人啟聖公
    司應再給付上訴人甲○○250萬100元及自91年3月12日起至
    清償日止，按年息百分之五計算之利息（其中含追加部分及
    已判決確定之7070元本息追加部分）。(三)願供擔保請准予宣
    告假執行。並答辯聲明：駁回對造之上訴。
二、啟聖公司則以：甲○○於伊完成系爭房地產權移轉登記義務
    前，依系爭買賣合約書第15條第3項第2款之約定，有先為履
    行：「提出辦理產權登記及貸款有關文件，辦理各項貸款手
    續，繳清各項稅費，預立各項取款或委託撥付文件，並應開
    立與原預定貸款同額之禁止背書轉讓本票予賣方」之義務，
    惟甲○○竟指示台新國際商業銀行股份有限公司（下稱台新
    銀行）暫緩系爭房地房貸放款之核撥，且未曾為撤銷暫緩撥
    款之意思表示，致台新銀行承辦人侯嘉琦暫停本件貸款作業
    ，使伊未獲核撥、完成貸款手續。又甲○○對侯嘉琦於91年
    3 月13日函請重新於新年度對保所需使用之設定產權文件上
    用印，亦未配合辦理，顯已違反上開約定義務，伊依約自得
    拒絕辦理系爭房地產權移轉登記。是甲○○於91年2月21日
    所為要求伊理清並辦畢房地所有權移轉登記之催告，尚非有
    據，不得據以解約系爭買賣合約。至於甲○○請求返還系爭
    代辦費用，不屬系爭房地價款之一部，係經代書王麗婷所受
    領，自不屬民法第259條第1款、第2款規定應返還「給付物
    」之範圍。又伊已分別於90年8月3日及11月19日為系爭房地
    提供反擔保，撤銷訴外人王積祝、於貽勳所聲請之假扣押查
    封登記，則縱認甲○○前開催告為合法，然斯時已無甲○○
    所稱系爭房地遭第三人假扣押之情形，其據以解除契約，洵
    非有理。況甲○○迄今未能舉證上開假扣押查封，係因伊一
    屋數賣或占用他人土地等情況所致，亦未於發現上開房地產
    糾紛致影響其權益時，依系爭合約第21條第1項之規定催告
    伊出面解決，竟引用系爭買賣合約第22條第1項之規定，請
    求伊給付違約金211萬6000元，顯非有據等語，資為抗辯（
    啟聖公司於原審反訴請求上訴人甲○○給付1058萬元部分，
    經原判決駁回，啟聖公司未為上訴，已告確定）。並答辯聲
    明：駁回對造之上訴及追加之訴。另上訴聲明：(一)原判決不
    利於啟聖公司部分廢棄。(二)上廢棄部分，上訴人甲○○在
    第一審之訴及其假執行之聲請均駁回。
三、兩造不爭之事項：
  (一)兩造於87年9月14日簽訂系爭買賣合約書，由甲○○向啟聖
    公司買受系爭房地，約定總價為1058萬元，甲○○於90年8
    月8日已依約繳清系爭房地買賣價金之全部自備款202萬元，
    並依啟聖公司指示於90年8月31日將系爭代辦費用20萬元交
    付啟聖公司指定之代書王麗婷。
  (二)啟聖公司於90年5月8日取得系爭建物之使用執照，並於90年
    8月24日指示代書送件辦理所有權移轉登記，另於90年9月4
    日向稅捐機關送件辦理契約及土地增值稅申報，且於90年9
    月6日完納契稅。
  (三)系爭建築基地於90年10月24日為第三人假扣押。
  (四)90年11月27日甲○○以存證信函主張房屋瑕疵，並催告啟聖
    公司履行移轉登記。
  (五)土地增值稅部分則因啟聖公司並未於期限內繳納，經稅捐機
    關於91年1月28日通知註銷原申報。嗣啟聖公司於91年2月20
    日再次申報土地增值稅，並於90年3月5日完納稅款。
  (六)甲○○於91年2月21日再次催告啟聖公司履行移轉登記，啟
    聖公司仍未辦理移轉登記，甲○○於91年3月11日去函解除
    契約。
四、兩造爭執事項：
    甲○○主張啟聖公司違反契約義務，經伊多次定相當期限催
    告其履行移轉系爭房地所有權義務，未獲置理，乃於91年3
    月11日解除契約，請求啟聖公司返還價金、代辦費用、賠償
    伊因其遲延給付所受之損害及支付違約金等語，並提出90年
    年11月27日及91年2月21日催告，暨91年3月11日解除契約之
    存證信函為證。啟聖公司固承認收受該等存證信函，惟辯稱
    ：因甲○○未完成房屋貸款核撥手續，故未能辦理系爭房地
    所有權移轉登記云云。是本件兩造主要爭執者，厥為甲○○
    是否依約配合辦理貸款之相關手續及有無有無指示銀行「暫
    緩撥款」之違約情形，其解除契約是否合法。
  (一)就甲○○有無指示「暫緩撥款」部分：
  (1)按「買方（即甲○○）於賣方（即啟聖公司）房地產權移轉
    登記前，應履行下列義務：１、繳清本契約之自備款，因逾
    期付款加計之遲延利息。２、提出辦理產權登記及貸款有關
    文件，辦理各項貸款手續，繳清各項稅費，預立各項取款或
    委託撥付文件，並應開立與原預定貸款同額之禁止背書轉讓
    本票予賣方，賣方於買方繳清全部款項後，退還該本票予買
    方。３、如買方不辦貸款，應按第8條第3項處理，如買方未
    如期繳清或未依本項第2款之規定辦妥銀行對保手續前，賣
    方得拒絕辦理產權移轉予買方。及依第7條第2項之規定辦理
    。」，此為兩造不爭執真正之系爭房地預定買賣合約書第15
    條第3項第1、2、3款分別定有明文。
  (2)啟聖公司抗辯係因甲○○未依約履行貸款手續，伊自得拒絕
    履行系爭房地之產權移轉登記云云，並提出90年11月9日之
    催告函影本為證。惟甲○○否認收受該信函，且證人即啟聖
    公司當時辦理房屋過戶及收款等事宜之職員馬紹南於原審證
    稱：關於貸款程序，相關的用印手續都已經完成，伊離職時
    ，本件正在送地政辦理過戶中，甲○○並無拒絕簽立撥款委
    託書之情事等語（見原審卷第271頁）；又證人即貸款銀行
    台新銀行之經辦人員侯嘉琦亦於原審證稱：伊於台新銀行負
    責放款之業務，甲○○聲請貸款之部分，應提出之財力證明
    、身分證明及銀行方面之對保手續均已齊備辦妥，只等代書
    提出過戶及房屋設定之相關文件即可撥款，本件貸款對保之
    時，甲○○即已簽妥取款及委託撥付之文件，但因未收到代
    書關於業已辦妥過戶及抵押權設定之通知，故無法撥款等語
    （見原審卷第332至333頁），則甲○○已依契約契約辦妥貸
    款之對保手續至明。
  (3)本件証人侯嘉琦於原審及本院前審時均證稱：「本件只等代
    書提出過戶及房屋設定之相關文件，就可以撥款」（見原審
    卷332頁），「一般撥款最基本的是要到他項權利設定文件
    還有過戶文件都回到銀行才會撥款，我手上並沒有本件的過
    戶還有設定好的文件，如果有的話應該就可以準備撥款」（
    見本院前審卷第273頁）、「如果他們買賣有什麼問題的話
    ，他們不會自己處理，我們主要等建設公司的通知，必須設
    定和過戶都完成之後我們才能夠接著作動作，本件建設公司
    一直沒有通知我撥款，所以我也不會聯繫客戶有關要不要撥
    款的事情」（見本院前審卷270-1頁），足見本件不動產未
    完成所有權移轉登記之過戶及抵押權設定登記事宜，遑論其
    後貸款撥款及暫緩撥款之事。
  (4)證人侯嘉琦固於原審證稱：「就我所知，為等候撥款的時間
    過久，所以我們有再問過原告（指甲○○）和代書，雙方都
    有表示暫緩撥款，因為買賣房屋過程有紛爭。‧‧‧我確定
    有問過代書，代書說還沒有辦好，至於客戶這方面，我不確
    定當初之措詞，但是就我的理解，雙方的買賣已經出了問題
    」（見原審卷333至334頁）等語，且於本院前審亦證稱：「
    本件事隔2年了，我也不能夠很確定，一般每個個案的程序
    我們都是等建設公司的通知撥款，撥款當天我們都會有和客
    戶（何小姐他們）確認的程序動作，‧‧‧但是大部分我們
    還是在等建設公司的通知，所以這中間其實已經有一點暫緩
    的感覺，好像本件兩邊的聯絡都變少了。意思是說在與本件
    同一時期的客戶，建設公司已經都陸續通知我們撥款了，可
    是這一戶還沒有，如果他們買賣有什麼問題的話，他們雙方
    會自己處理，我們主要等建設公司的通知，‧‧‧所以案子
    就是一直擺在抽屜裡，等他們雙方的確認通知。‧‧‧當初
    我們銀行對建設公司的窗口是張志綱，那時候張志綱有告訴
    我建設公司的意思是何小姐的案子沒有這麼快撥，可能有一
    點問題在。在我記憶中，當初我有和林先生（按指上訴人之
    夫林瑞豐）通過電話，我沒有辦法百分百確認中間談話的內
    容，可能林先生對於交屋的房子還是有疑慮的，由他的意思
    ，我當初判斷林先生對於這個案子的交屋動作可能不會同意
    ，所以我判斷這個案子不會這麼快。當時我與林先生聯繫好
    像是林先生有稍微提到該社區承買人就某個工程有意見，就
    是啟聖有還沒做好的地方，如果我大膽一點判斷就是林先生
    的意思就是還不要撥款」（見本院前審卷第270頁）等語，
    甚且於甲○○之夫林瑞豐當庭提出反駁時，證人侯嘉琦猶證
    稱：「我今日所述是就我目前印象所及以及我公正的立場將
    我所記得的講出來，在我印象裡似乎（林瑞豐）還是有告訴
    我說工地的排水系統還是什麼系統出了狀況，這是我印象中
    的事情。‧‧‧就我印象中，林先生當時給我的感覺就是他
    們的買賣不順利，不順利的原因可能就是建設公司的過戶還
    有設定文件沒有回來，我不知道這個環節在代書手上是到了
    何程度，另外是還有排水系統的問題，我認為這是我主觀的
    印象，在我記憶中是有這麼一回事的」（見本院前審卷第27
    8 頁以下）等語。惟證人侯嘉琦於甲○○之夫林瑞豐再次陳
    述細節後仔細回想，已證稱：「我現在回想，似乎當初第一
    通電話林先生（即林瑞豐）有說要我去問啟聖公司，第二通
    電話才是林先生向我要契約文件影本資料」、「（所謂去問
    啟聖公司是何意思？）整個到撥款之前，所有的工作都是在
    啟聖公司代書身上。我有感覺第一通我主動打給林先生電話
    時，林先生當時給我負面情緒的感覺不多，只是要我去啟聖
    公司問，就只是單純的告訴我他也不知道，要我去啟聖公司
    問，並沒有負面情緒，只是要我去問啟聖公司。第二通電話
    應該是林先生打給我的，應該就是林先生要我出具證明的時
    候。」等語（見本院前審卷第279頁），核與證人即甲○○
    之夫林瑞豐證述「其並未告訴侯嘉琦暫緩撥款，只是要其去
    啟聖公司問及於解除契約後要向台新銀行取回資料以進行訴
    訟」之語相符（見本院前審卷第276至277頁），自以證人於
    本院前審經林瑞豐提醒細節而仔細回想之證言為可採。
  (5)啟聖公司固以其於90年11月9日及12月10日曾催告甲○○至
    其業務部協辦有關產權移轉過戶事宜，並提出該二份文件為
    證（見原審卷第67、68頁），惟甲○○否認收受該二份文件
    ，啟聖公司復未證明甲○○確有收受該二份文件，且90年12
    月10日之信函僅為啟聖公司內部函稿，自難採為有利啟聖公
    司之證據。況倘啟聖公司抗辯有以此函稿催告甲○○履行，
    且甲○○確有於貸款對保完成後指示「暫緩撥款」之舉，衡
    情啟聖公司應無於文中不就此為反應之理，於該二份文件中
    就此並無片言隻語，即與常情有違。
  (6)查一般預售屋交易實務，建設公司於取得使用執照後，可於
    辦理產權移轉登記，同時以買方名義辦理向金融行庫抵押借
    款，貸得款項並不由買方領取，而由行庫直接轉匯予建設公
    司，依常情言，於建築期間投入龐大資金，至此可取得全部
    投資報酬之最後階段，非有特殊情事，例如無法取得將移轉
    登記予買方之房地之抵押貸款，固無不辦理產權移轉登記之
    理。惟倘建設公司因銷售成功，並無餘屋，且大部分均已完
    成移轉登記而取回資金，並已獲利，於資金充裕情形下，因
    對恐其中一客戶之要求讓步，致全部客戶起而效尤比照辦理
    而有所損失，乃有所堅持者，所在多有。而觀之證人即本件
    之代書王麗婷證稱本批建物均已陸續辦理移轉完成，僅此戶
    重新申請土地增值稅之語，即知啟聖公司就建案已全部銷售
    完成，且僅甲○○承購之一戶未辦理移轉，則啟聖公司於已
    獲利了結，資金回收下，恐因甲○○主張之大、小公共設施
    問題影響全部住戶對其主張，因而堅持，亦不違常情，是難
    以此遽認未辦理移轉過戶係因甲○○向貸款銀行指示暫緩撥
    款所致。
  (7)啟聖公司另抗辯其未依限繳納土地增值稅，係因與甲○○有
    所爭執，甲○○指示暫緩撥款所致云云，惟為甲○○所否認
    。查啟聖公司於指示代書於90年8月24日送件後，第三人於
    90年10月24日就該建地基地為假扣押，而稅捐機關於91年1
    月28日始註銷該土地增值稅之申報，啟聖公司於91年2月5日
    再次委由代書辦理土地增值稅之申報，並於同年3月5日繳納
    土地增值稅，斯時其與甲○○之爭執仍未解決，倘其確係因
    兩造有所爭執而未繳納土地增值稅，何以嗣於爭端尚未解決
    前，又主動申報繳納，堪見其抗辯係因甲○○未配合貸款手
    續，始未繳納該戶土地增值稅者，應非可採。另台新銀行固
    於91年3月13日函請甲○○重新配合用印，惟此業已於甲○
    ○91年3月11日解除契約之後，甲○○未前往配合用印，自
    屬常情，啟聖公司以此抗辯係甲○○指示暫緩撥款，更屬無
    據。
  (8)綜上所述，甲○○已依約辦理貸款對保手續，且並未向台新
    銀行侯嘉琦指示或表示暫緩撥款，啟聖公司抗辯係甲○○不
    配合貸款手續並指示暫緩撥款，其得依系爭房地預定買賣合
    約書第15條第3項第2款及第3款約定，可行使同時履行抗辯
    權而拒絕將本件房地產權移轉登記予甲○○云云，即屬無據
  (二)甲○○解除契約是否合法部分：
  (1)按「房屋產權之移轉，應於使用執照核發後 6個月內辦理所
    有權移轉登記完畢。」，系爭房地預定買賣合約書第15條第
    2 項定有明文。查啟聖公司係於95年5月8日取得系爭建物之
    使用執照業如前述，則啟聖公司依約至遲應於90年11月8日
    前辦理本件房地所有權移轉登記予甲○○。
  (2)又按給付有確定期限者，債務人自期限屆滿時起，負遲延責
    任；給付無確定期限者，債務人於債權人得請求給付時，經
    其催告而未為給付，自受催告時起，負遲延責任；其經債權
    人起訴而送達訴狀，或依督促程序送達支付命令，或為其他
    相類之行為者，與催告有同一之效力；前項催告定有期限者
    ，債務人自期限屆滿時起負遲延責任；民法第229條定有明
    文。查啟聖公司就本件買賣標的之土地雖於90年9月4日向臺
    北市稅捐稽徵處文山分處申報移轉，卻未依限繳清土地增值
    稅，致該管主管機關於91年1月28日註銷該申報案及查定稅
    額，此有兩造不爭執真正之臺北市稅捐稽徵處文山分處90年
    12月20日北市稽文山乙字第9062096903號函及91年1月28日
    北市稽文山乙字第09190032400號函影本各一份在卷可憑（
    見原審卷第39、40頁）。又本件系爭房屋基地亦於90年6月6
    日、90年10月24日分別遭訴外人王積祝、於貽勳聲請假扣押
    獲准而經登記在案，此亦有甲○○提出之台北市地籍地價地
    籍圖資料電傳資訊服務系統之謄本影本二份附卷可足參（見
    原審卷第263、264頁）。而甲○○已依約辦理貸款對保等手
    續，且並未向銀行為暫緩撥款之指示，並無任何違反契約之
    事由，啟聖公司不得行使同時履行抗辯權而拒絕將本件房地
    產權移轉登記予甲○○，業已詳述於前，是系爭房地未能於
    期限內移轉登記予甲○○，實可歸責於啟聖公司甚明。是甲
    ○○於90年11月8日其可請求啟聖公司履行移轉系爭房地之
    義務之後，即於90年11月27日以存證信函催告啟聖公司履行
    契約義務，有甲○○提出之內湖康寧郵局90年11月27日第11
    07號存證信函影本在卷可參（見原審卷第42至44頁），自屬
    有據。而啟聖公司係於91年11月28日收受上開存證信函，亦
    有前開存證信函之回執影本附卷可憑（見同上卷第45頁），
    而啟聖公司迄今尚未將系爭房地所有權移轉登記予甲○○，
    依前揭說明，啟聖公司有給付遲延之情事甚明。
  (3)啟聖公司遲未將系爭房地移轉登記予甲○○，經甲○○催告
    後猶未履行，甲○○遂於91年3月11日以存證信函通知啟聖
    公司解除本件系爭契約，自屬有據。是系爭契約業經甲○○
    合法解除亦明。
五、兩造之系爭契約既經甲○○合法解除，則應再審酌其請求返
    還已給付之價金、代辦費用、遲延損害及違約金是否有允當
    ：
  (一)就返還已付價金202萬部分：
    查甲○○於90年8月8日前已依約繳交系爭房地買賣價金之全
    部自備款共計202萬元予啟聖公司一節，為兩造所不爭執，
    是甲○○依民法第259條第1款、第2款、第203條請求啟聖公
    司給付202萬元，及自91年3月12日起至清償日止按年息百分
    之五計算之利息，核屬有據，應予准許。
  (二)就代辦費用20萬元部分：
    甲○○係為購買系爭房地，而依啟聖公司之指示將所購系爭
    房地應繳納之各項稅負及其他相關費用計20萬元匯予代書王
    麗婷，業據證人馬紹南及王麗婷證述在卷（分見原審卷第27
    1頁、本院前審卷第173頁以下），而該款係為繳納契稅之用
    ，並據甲○○自承在卷（見原審第334頁），且代書王麗婷
    確已為甲○○繳納系爭房屋之契稅，惟該款並非系爭房地價
    款之一部，甲○○依解除契約後回復原狀之法律關係請求啟
    聖公司返還，固非有據。然甲○○既係為購買系爭房地，而
    依啟聖公司之指示將所購系爭房地應繳納之各項稅負及其他
    相關費用計20萬元匯予代書王麗婷，現系爭房地之買賣契約
    既因可歸責啟聖公司之事由，而由甲○○解除契約，此即屬
    啟聖公司債務不履行所生之損害，則甲○○於本院前審追加
    依債務不履行損害賠償請求權，請求啟聖公司賠償此部分之
    損害，即屬有據。
  (三)就遲延移轉請求13萬7640元損害部分：
    甲○○雖主張系爭買賣合約係由啟聖公司單方所擬訂之定型
    化契約，其第15條第4項就伊遲延提供辦理移轉文件或未繳
    納各項稅費之違約有罰則約定，然就啟聖公司自身履行產權
    移轉義務若生逾期情事，應如何處罰，則未見規範，有悖平
    等互惠原則，依消費者保護法第11條公平對等原則之規定，
    應認伊亦可援用系爭買賣合約第15條第4項之約定，就啟聖
    公司遲延部分請求賠償，亦得依民法第260條請求啟聖公司
    賠償13萬7640元云云。惟查：
  (1)按民法第260條規定解除權之行使，不妨礙損害賠償之請求
    ，並非積極的認有新賠償請求權發生，不過規定因其他已發
    生之賠償請求權，不因解除權之行使而受妨礙；故因契約消
    滅所生之損害，並不包括在內，因此該條所規定之損害賠償
    請求權，係專指因債務不履行之損害賠償而言（最高法院法
    院55年度台上字第2727號判例意旨參照）。本件甲○○既未
    舉證證明其因啟聖公司之債務不履行受有何損害，是其依民
    法260條請求啟聖公司賠償損害，尚乏有據。
  (2)次按企業經營者在定型化契約中所用之條款，應本平等互惠
    之原則。定型化契約條款如有疑義時，應為有利於消費者之
    解釋。固為消費者保護法第11條所明定，惟此之定型化契約
    「條款」如有疑義時，應為有利於消費者之解釋，當係指契
    約條款內業已約定而有疑義者而言，倘該條款內並未為約定
    ，即難以解釋創設當事人所未約定之條款。本件兩造於簽訂
    系爭買賣合約前，業經甲○○審閱系爭合約五日以上，此於
    系爭買賣合約書之前言已記載甚詳（見原審卷第11頁），而
    系爭買賣合約第15條第4項規定，則係就甲○○未依約提供
    相關辦理移轉設定文件或未繳納各項稅費之違約罰則，並非
    關於啟聖公司違約罰款之規定，此條款約定明確，並無疑義
    ，自無適用消費者保護法第11條可言。是甲○○依系爭契約
    第15條第4項請求啟聖公司賠償該13萬7640元，即非有理。
  (四)就違約金211萬6000元部分：
    甲○○主張因啟聖公司怠於履行出賣人義務而未將買賣標的
    物所有權移轉登記予伊所有，依雙方訂定之房地預定買賣合
    約書第22條第1項後段約定，伊自得請求房地總價款百分之
    二十計算之違約金即211萬6000元，該22條第1項後段關於解
    約時啟聖公司應同時賠償違約金之約定，依消費者保護法第
    11條約定，應作有利伊之解釋，並不限於第13條第2項及第
    21條第1項之情形，於理應包括其他因約定違約情事解約者
    ，至少亦應包括第21條第2項約定及類似之情形云云。惟查
    ：
  (1)兩造關於賣方即啟聖公司應支付違約金之約定，僅限於啟聖
    公司有逾6個月期限開工或完工，或啟聖公司有一屋數賣或
    占用他人土地等情況，此參之系爭契約第13條第2項、第21
    條第1項及第22條第1項、第3項等約定自明。該22條約定已
    甚明確，而無疑義，亦無作有利甲○○解釋可言。況兩造就
    此違約金之性質均認為屬懲罰性違約金，更應以兩造契約約
    定為依據，自不得以解釋創設原未約定事項而請求違約金。
  (2)系爭房屋基地雖於90年6月6日、90年10月24日分別遭訴外人
    王積祝、於貽勳聲請假扣押獲准而經登記在案，固為兩造所
    不爭執，惟啟聖公司抗辯其已分別於90年8月3日及11月19日
    為系爭房地提供反擔保，撤銷訴外人王積祝、於貽勳所聲請
    之假扣押查封登記等語，並提出臺灣臺北地方法院提存所90
    年度存字第3377號及5281號提存書（見本院前審卷第163頁
    ），及聲請訊問證人王麗婷為證。經查：王麗婷證稱：「這
    個案子我在民國九十年八月二十四日就已經辦理產權移轉登
    記，‧‧‧。本件整批案子的過戶都是我辦理的，其他客戶
    都已經辦妥過戶了，當時增值稅的部分其他客戶都是看增值
    稅稅單下來的先後，何時買的就是什麼時候辦理，都是在稅
    單下來一個月內的法定期限內就繳納了。國家山莊本批共有
    69戶，其他客戶均已陸續辦妥過戶手續，只有這一戶有重新
    申請增值稅以及尚未辦理過戶」等語（見本院前審卷第173
    頁以下），並提出上載原因發生日期為90年8月24日之土地
    登記申請書等文件為佐（見本院前審卷第197頁以下），再
    參諸90年年11月27日與甲○○聯名以存證信函催告啟聖公司
    辦理房地所有權移轉登記之吳秋弘（見原審卷第42頁），其
    所買受「國家山莊」Ａ2棟5樓（即文山區○○段○○段586
    建號，門牌：臺北市○○路○段20巷1弄6號5樓），於90年
    12月26日辦理房地所有權移轉登記，有土地暨建物登記謄本
    可據（見外放資料），足證啟聖公司所辯系爭房屋基地遭假
    扣押查封業已解決，不影響所有權移轉登記，為可信實。
  (3)甲○○雖於91年2月21日催告啟聖公司於文到14日內速與其
    「理清」，並辦畢系爭房地之所有權移轉登記云云，惟縱如
    甲○○所述，所謂【理清】，寓有催告啟聖公司排除所有無
    法辦理所有權移轉登記於甲○○之糾紛云云。惟啟聖公司既
    已於90年12月26日已辦理所有權移轉登記予另一催告買受人
    吳秋弘，第三人假扣押部分應已排除而不影響所有權移轉登
    記，已如前述，則於甲○○催告時，已無前述假扣押影響產
    權移轉等情形存在，即與系爭契約第21條第1項約定情形有
    間。另甲○○依主張啟聖公司逾期完工僅為46日，並未逾6
    個月，此僅生甲○○得否依約請求遲延利息問題，是甲○○
    據系爭契約第22條第1項請求啟聖公司給付違約金211萬6000
    元，亦屬無據。
  (五)就逾期完工46日請求賠償4萬6460元部分：
    甲○○主張啟聖公司係於87年10月23日開工，依該約第13條
    第1項約定，最遲應於90年3月22日完工，卻延至同年5月8日
    始取得使用執照之核發，計遲延完工46天（即90年3月22日
    至同年5月8日），依系爭買賣合約第13條第2項約定及民法
    第231條第1項之規定，啟聖公司至少亦應支付伊4萬6460元
    之遲延損害云云（本院前審判命啟聖公司應給付甲○○7070
    元，駁回其餘39390元之請求，該7070元因不得上訴第三審
    已告確定）。查依系爭買賣合約第13條第1項約定系爭房屋
    「應在民國87年11月15日之前開工，自開工日起算900個日
    曆天完成主建物、附屬建物及使用執照所定必要之設施，並
    以建築主管機關核發使用執照日為完工日」，另同條第2項
    約定：「賣方如逾前項期間未開工或完工者，每逾一日應按
    已繳房地價款萬分之五計算遲延利息予買方」，而啟聖公司
    係於87年10月23日開工，有甲○○提出之使用執照存根為證
    （見第原審卷第54頁），則以該日即87年10月23日為開工日
    ，最遲應於90年4月9日完工【9（87"10）＋30（87"11）＋
    31（87"12）＋365（88"）＋366（89"）＋31（90"01）＋28
    （90" 02）＋31（90"03）＋9（90"04）＝900】，然系爭房
    屋使用執照係90年5月8日由臺北市政府工務局核發，已如前
    述，且為兩造所不爭執，是啟聖公司遲延完工計有29天【即
    90年4月10日至同年5月8日，21（90"04）＋8（90"05）＝29
    】，甲○○追加主張依系爭買賣合約第13條第2項約定及民
    法第231條第1項規定，啟聖公司應支付伊2萬9290元（即
    0000000×5/10000×29=29290）之遲延損害，及自追加訴狀
    送達啟聖公司之翌日即92年11月18日（見本院前審卷第196
    頁）起至清償日止，按年息百分之五計算之遲延利息部分，
    應屬有據，逾此範圍，則為無據。惟本院前審已判命啟聖公
    司給付7070元本息，是甲○○此部分之請求，啟聖公司應再
    給付2萬2220元（00000－0000＝22220）本息，甲○○就逾
    此部分，仍於本件請求，自非正當。
六、綜上所述，甲○○依據契約及債務不履行之法律關係請求啟
    聖公司返還已付價金202萬元、賠償代辦費用20萬及遲延完
    工2萬2220元，計224萬2220元，及其中222萬元部分自91年3
    月12日起；其餘2萬2220元自92年11月18日起，均至清償日
    止按年息百分之五計算之利息部分，核屬正當，應予准許；
    逾此部分之請求（即遲延移轉登記之損害13萬7640元、違約
    金211萬6000元及遲延完工「逾」2萬2220元部分），則非正
    當，應予駁回。原審就其中202萬元本息部分，為上訴人勝
    訴判決，並為假執行之宣告，並無不合，啟聖公司上訴求予
    廢棄改判，為無理由，應予駁回其上訴。至甲○○上訴請求
    不應准許部分，原判決為其敗訴判決，並駁回其假執行之聲
    請，經核於法並無不合，甲○○上訴聲明廢棄改判，為無理
    由，應駁回其上訴。又甲○○追加依債務不履行之損害賠償
    請求權，請求啟聖公司給付代辦費用20萬元，為屬正當，即
    應命啟聖公司再給付。另甲○○以啟聖公司遲延完工，追加
    依系爭買賣合約第13條第2項約定及民法第231條第1項規定
    ，請求啟聖公司賠償依遲延日數計算之損害4萬6460元，及
    自91年3月12日起至清償日止，按年息百分之五計算之利息
    ，於2萬9290元及自92年11月18日起算之法定遲延利息部分
    ，亦為有正當，均應予准許。惟本院前審已命給付7070元確
    定，應再命給付差額2萬2220元本息。逾此所為追加請求，
    為無理由，應予駁回。
七、本件事證已臻明確，兩造其餘主張與舉證，經審酌核與判決
    結果不生影響，爰不逐一論述，併此敘明。
八、據上論結，本件兩造上訴均無理由，甲○○追加之訴為一部
    有理由、一部無理由，依民事訴訟法第449條第1項、第79條
    ，判決如主文。
中    華    民    國    95    年    11    月    21    日
                    民事第七庭
                        審判長法  官  鄭三源
                              法  官  黃嘉烈
                              法  官  周美月
正本係照原本作成。
如不服本判決，應於收受送達後20日內向本院提出上訴書狀，其
未表明上訴理由者，應於提出上訴後20日內向本院補提理由書狀
（均須按他造當事人之人數附繕本）上訴時應提出委任律師或具
有律師資格之人之委任狀；委任有律師資格者，另應附具律師資
格證書及釋明委任人與受任人有民事訴訟法第466條之1第1項但
書或第2項（詳附註）所定關係之釋明文書影本。
中    華    民    國    95    年    11    月    22    日
                              書記官  李華安
附註：
民事訴訟法第466條之1（第1項、第2項）：
對於第二審判決上訴，上訴人應委任律師為訴訟代理人。但上訴
人或其他法定代理人具有律師資格者，不在此限。
上訴人之配偶、三親等內之血親、二親等內之姻親，或上訴人為
法人、中央或地方機關時，其所屬專任人員具有律師資格並經法
院認為適當者，亦得為第三審訴訟代理人。


司法院資訊處製作；財團法人民間司法改革基金會備份。
